【裁判字號】    98,上易,198
【裁判日期】    980818
【裁判案由】    拆屋還地
【裁判全文】
臺灣高等法院民事判決                 98年度上易字第198號
上  訴  人  丙○○
被 上 訴人  台灣省農工企業股份有限公司
法定代理人  甲○○
訴訟代理人  丁榮聰律師
複 代 理人  乙○○
上列當事人間請求拆屋還地事件，上訴人對於中華民國97年8月
13日臺灣基隆地方法院96年度訴字第361號第一審判決提起上訴
，本院於98年7月21日言詞辯論終結，判決如下：
    主  文
上訴駁回。
第二審訴訟費用由上訴人負擔。
    事實及理由
一、被上訴人起訴主張：坐落台北縣萬里鄉○○里○○段崁腳小
    段35地號建地面積174平方公尺及同小段36地號建地面積
    2,492平方公尺等土地所有權全部為伊所有，上訴人無任何
    法律權源占用上開土地，並蓋有門牌號碼號台北縣萬里鄉崁
    腳55號之建物，占用面積如原判決附圖所示35（A）44平方
    公尺、36（B）97平方公尺、36（A）107平方公尺。爰依民
    法第767條規定，求為判命上訴人應將原判決附圖所示編號
    35(A)面積44平方公尺、36(B)面積97平方公尺、36(A )面積
    107平方公尺（即門牌號碼台北縣萬里鄉崁腳55號）之建物
    拆除，並將土地返還伊。原審為上訴人敗訴之判決，上訴人
    不服，提起上訴，被上訴人則於本院聲明：上訴駁回。
二、上訴人則以：被上訴人與包括伊之住戶等於民國 (下同) 96
    年10月31日，在台北縣萬里鄉公所召開協調會，作出決議，
    以10案分10區塊並依公告地價售予住戶，豈料於11月7日遭
    到標售，被上訴人片面毀約，未信守承諾，顯係權利濫用及
    有違誠信原則；伊已因時效取得地上權，為有權占有系爭土
    地，且伊期待被上訴人將系爭土地出賣予伊，伊應受到保護
    等語。並於本院聲明：(一)原判決廢棄。(二)被上訴人在第一審
    之訴及假執行之聲請均駁回。
三、被上訴人主張上訴人在其所有坐落台北縣萬里鄉○○里○○
    段崁腳小段35地號、36地號土地上，蓋有門牌號碼台北縣萬
    里鄉崁腳55號之建物，占用面積如原判決附圖所示35（A）
    44 平方公尺、36(B)97平方公尺、36（A）107平方公尺之事
    實，業據提出土地登記第二類謄本為證 (見原審卷第13頁、
    第14頁)，並經原審至現場勘驗，同時囑託台北縣汐止地政
    事務所 (下稱汐止地政事務所)實施測量鑑定屬實，製有勘
    驗筆錄、相片2紙及卷附之土地複丈成果圖可考 (見原審卷
    第60頁至第62頁、第67頁、第73頁)，且為上訴人所不爭執
    ，自堪信為真實。按所有人對於無權占有或侵奪其所有物者
    ，得請求返還之。對於妨害其所有權者，得請求除去之。民
    法第767條定有明文。又以無權占有為原因，請求返還所有
    物之訴，被告對原告就其物有所有權存在之事實無爭執，而
    僅以非無權占有為抗辯者，原告於被告無權占有之事實，無
    舉證責任。被告應就其取得占有，係有正當權源之事實證明
    之。如不能證明，則應認原告之請求為有理由（最高法院72
    年台上字第1552號判決意旨參照）。再按因時效完成而取得
    地上權或地上權登記請求權者，必須以行使地上權之意思而
    占有他人之土地為其成立要件之一，原審既認上訴人非以行
    使地上權之意思而占有系爭土地，上訴人即無從因時效而取
    得地上權或地上權登記請求權。又縱認上訴人因地上權取得
    時效完成而得主張時效利益，依民法772條準用第769條及第
    770條之規定，亦僅得請求登記為地上權人而已，並非即取
    得地上權，在其未依法登記為地上權人之前，自不能本於地
    上權之法律關係，向土地所有人有所主張而認其非無權占有
    （最高法院89年台上字第1370號判決意旨參照）。查依系爭
    土地之土地登記第二類謄本並未有地上權人之記載，縱令上
    訴人因時效取得地上權，在其未依法登記為地上權人之前，
    自不能本於地上權之法律關係，向土地所有人有所主張而認
    其非無權占有。此外，上訴人就其占有系爭土地有正當權源
    之事實無法證明之，依上開說明，則應認被上訴人之請求為
    有理由。上訴人另抗辯其就系爭土地有期待被上訴人出賣予
    伊一節，惟買賣契約須當事人就標的物及其價金互相同意時
    ，買賣契約始為成立。上訴人雖就系爭土地有買受之意，然
    兩造就買賣價金未能合致，尚難僅憑上訴人一方之意思，即
    認被上訴人有出賣系爭土地予上訴人之義務，上訴人此一抗
    辯，於法不合，自不足採。至上訴人指稱兩造於96年10月31
    日，在台北縣萬里鄉公所召開協調會，已決議系爭土地以10
    案分10區塊並依公告地價售予住戶等情，為被上訴人所否認
    ，且依經濟部國營事業委員會函覆立法委員李慶華函詢被上
    訴人公司坐落台北縣萬里鄉○○里○○段崁腳小段土地與居
    民協商情況函文中三、(五)６(2)已敘明：「農工公司針對本
    次說明會之目的、擬改分大區塊公開標售之處理原則、立場
    等提出說明，並請住戶儘速推派代表，以利協商整合意見。
    」，(3)「與會之…以及違占戶等，於說明會中亦提供處理意
    見，…，且住戶之代表未產生、意見亦尚未整合完成，故會
    將意見攜回，再依規定程序通盤研擬。」 (見本院卷第38頁
    )，足徵被上訴人於96年10月31日所召開之協調會，並未達
    成任何決議，上訴人抗辯被上訴人片面毀約，並非事實。被
    上訴人依法行使所有權人之權利，並無權利濫用及有違誠信
    原則可言。上訴人此一抗辯，亦不足採。
四、綜上所述，被上訴人主張上訴人無權占有系爭土地，為可採
    ，上訴人所辯尚無可取。依民法第767條規定，所有人對於
    無權占有或侵奪其所有物者，得請求返還之，被上訴人自得
    請求上訴人拆屋交地。從而，被上訴人本於民法第767條之
    規定，請求上訴人應將如原判決附圖所示編號35(A)面積44
    平方公尺、36(B)面積97平方公尺、36(A)面積107平方公尺
    （即門牌號碼台北縣萬里鄉崁腳55號）之建物拆除，將土地
    返還被上訴人，為有理由，應予准許。是則原審為被上訴人
    勝訴之判決，於法並無違誤。上訴意旨指摘原判決不當，求
    予廢棄改判，為無理由，應予駁回。
六、據上論結，本件上訴為無理由，依民事訴訟法第449條第1項
    、第78條，判決如主文。
中    華    民    國    98    年    8    月    18    日
                    民事第十三庭
                        審判長法  官  黃騰耀
                              法  官  周舒雁
                              法  官  陳姿岑
正本係照原本作成。
不得上訴。
中    華    民    國    98    年    8     月    19    日
                              書記官  黃慶霽


司法院資訊處製作；財團法人民間司法改革基金會備份。
